ACORDAO-COMPLETO-2377279

ACÓRDÃO 156/2020 ATA 2/2020 - PLENÁRIO

VISTOS, relatados e discutidos estes autos de recurso de revisão interposto pela Procuradoria-Geral Federal, em nome da Sra. Silvana de Abreu, então Pró-Reitora de Administração e Planejamento da Universidade Federal da Grande Dourados - UFGD, contra o Acórdão 469/2014-TCU-Primeira Câmara;
ACORDAM os Ministros do Tribunal de Contas da União, reunidos em sessão de Plenário, ante as razões expostas pelo Relator, em:
9.1. conhecer do recurso de revisão interposto pela Procuradoria-Geral Federal, em nome da Sra. Silvana de Abreu, por atender aos requisitos de admissão dispostos no art. 35 da Lei 8.443/1992 para, no mérito, dar-lhe provimento;
9.2. estender os efeitos do presente recurso, com fundamento no art. 281 do RI/TCU, ao Sr. Gilberto Vieira de Castro;
9.3. tornar insubsistentes os itens 9.7 e 9.10 e, em relação aos responsáveis acima mencionados, o item 9.8 do Acórdão 469/2014-TCU-Primeira Câmara;
9.4. julgar regulares com ressalva as contas da Sra. Silvana de Abreu, com fundamento no disposto nos arts. 1º, inciso I, 16, inciso II, e 18 da Lei 8.443/1992, dando-lhe quitação;
9.5. excluir o Sr. Gilberto Vieira de Castro da relação processual;
9.6. notificar a recorrente e o Sr. Gilberto Vieira de Castro da presente decisão.

Recurso de revisão interposto contra acórdão que julgou irregulares as contas da recorrente, aplicando-lhe multa, em razão de irregularidades apuradas na prestação de contas relativa ao exercício de 2008.

Fundação Universidade Federal da Grande Dourados (07.775.847/0001-97).

3. Recorrente: Silvana de Abreu (XXX.669.291-XX).

13.1. Ministros presentes: José Mucio Monteiro (Presidente), Benjamin Zymler, Aroldo Cedraz, Raimundo Carreiro, Ana Arraes, Bruno Dantas e Vital do Rêgo (Relator).
13.2. Ministro-Substituto convocado: Marcos Bemquerer Costa.
13.3. Ministros-Substitutos presentes: André Luís de Carvalho e Weder de Oliveira.

VITAL DO RÊGO

Ministro Benjamin Zymler.

Adoto como parte deste relatório a instrução de mérito elaborada no âmbito da Secretaria de Recursos - Serur (peça 204) , a seguir transcrita com os ajustes de forma pertinentes:
INTRODUÇÃO
1.	Trata-se de recurso de revisão interposto pela Procuradoria-Geral Federal (peça 191) , contra o Acórdão 469/2014-TCU-Primeira Câmara (peça 31) , parcialmente confirmado, em sede de recurso de reconsideração, pelo Acórdão 6291/2014-TCU-Primeira Câmara (peça 98) . A deliberação recorrida apresenta o seguinte teor:
ACORDAM os Ministros do Tribunal de Contas da União, reunidos em sessão da 1ª Câmara, diante das razões expostas pelo Relator, em:
9.1. acatar as razões de justificativa apresentadas por Damião Duque de Farias (subitens 7.1.1.1.1., 9.1.1.1.1., 9.1.1.1.2. e 9.1.1.1.3 da proposta da unidade técnica) , Agenor Pereira de Azevedo (subitem 8.1.2.1.1.) , Emerson Almeida Renovato (subitens 8.1.3.1.1., 8.1.3.1.2., 8.1.3.1.3. e 8.1.3.1.4.) e Denilson Zanon (subitem 8.1.4.1.1) e pelas sras. Silvana de Abreu (ocorrências 6.2.1.1.2., 6.2.1.1.3., 7.1.2.1.1., 7.1.2.1.2., 8.1.1.1.1., 8.1.1.1.2., 8.1.1.1.3 e 8.1.1.1.4.) e Gisele de Souza Assumpção (subitem 7.1.3.1.1) ;
9.2. acatar as razões de justificativa apresentadas pelas empresas Limmpe Prestadora de Serviços de Limpeza e Conservação Ltda. e Terra Locadora de Mão de Obra e Representação de Mercadoria por Conta de Terceiros Ltda. - ME e estender os efeitos desta medida à empresa Rima Ambiental Ltda., na forma do art. 161 do Regimento Interno/TCU;
9.3. declarar prejudicadas as audiências endereçadas a Odilon Ferreira de Moraes Neto e a Dinaci Vieira Marques Ranzi (subitem 7.1.4.1.1) e, consequentemente, excluí-los da relação jurídica processual instaurada em decorrência das presentes contas;
9.4. declarar prejudicada as citações endereçadas a Silvana de Abreu, a João Dimas Graciano e a Rima Ambiental Ltda., em razão de erro em seu conteúdo e, por racionalização administrativa e economia processual, dispensar a realização de novas citações;
9.5. rejeitar as razões de justificativa apresentadas por. Silvana de Abreu (subitens 6.2.1.1.1, 9.1.2.1.1, 9.1.2.1.2 e 9.1.2.1.3) , João Dimas Graciano (subitens 6.2.2.1.1, 6.2.2.1.2 e 6.2.2.1.3) , Agenor Pereira de Azevedo (subitens 8.1.2.1.3 e 8.1.2.1.4) , Denilson Zanon (subitens 8.1.4.1.2 e 8.1.4.1.3) e Gilberto Vieira de Castro (subitens 9.1.3.1.1, 9.1.3.1.2 e 9.1.3.1.3) ;
9.6. julgar irregulares as contas de João Dimas Graciano, responsável pelo acompanhamento da execução do Contrato 18/2008, na forma dos arts. 1º, inciso I, 16, inciso III, alínea 'b', 19, parágrafo único, e 23, inciso III, alínea "b", da Lei 8.443/1992, aplicando-lhe a multa capitulada no art. 58, inciso I, da Lei 8.443/1992, no valor de R$ 5.000,00, fixando-lhes o prazo de 15 (quinze) dias, a contar da notificação, para comprovar, perante o Tribunal (art. 214, inciso III, alínea "a", do Regimento Interno) , o recolhimento da dívida ao Tesouro Nacional, sob pena de cobrança judicial do valor atualizado monetariamente, na forma da legislação em vigor, desde a data do acórdão a ser proferido até o dia do efetivo recolhimento;
9.7. julgar irregulares as contas de Silvana de Abreu, Pró-Reitora de Administração e Planejamento, na forma dos arts. 1º, inciso I, 16, inciso III, alínea 'b', 19, parágrafo único, e 23, inciso III, alínea "b", da Lei 8.443/1992, aplicando-lhe a multa capitulada no art. 58, inciso I, da Lei 8.443/1992, no valor de R$ 10.000,00 (dez mil reais) , fixando-lhes o prazo de 15 (quinze) dias, a contar da notificação, para comprovar, perante o Tribunal (art. 214, inciso III, alínea "a", do Regimento Interno) , o recolhimento da dívida ao Tesouro Nacional, sob pena de cobrança judicial do valor atualizado monetariamente, na forma da legislação em vigor, desde a data do acórdão a ser proferido até o dia do efetivo recolhimento;
9.8. julgar regulares com ressalva as contas de Damião Duque de Farias e Agenor Pereira de Azevedo, na forma dos arts. 1º, inciso I, 16, inciso II, e 18 da Lei 8.443/1992, dando-lhes quitação;
9.9. julgar regulares as contas dos demais responsáveis arrolados na peça 4, p. 156/171, na forma dos arts. 1º, inciso I, 16, inciso I, e 17 da Lei 8.443/1992, dando-lhes quitação plena;
9.10. aplicar a Gilberto Vieira de Castro, Gestor de Licitações à época da realização da compra efetuada no bojo do Processo 23005.001010/2008-83, a multa capitulada no art. 58, inciso II, da Lei 8.443/1992, no valor de R$ 7.000,00 (sete mil reais) , fixando-lhe o prazo de 15 (quinze) dias, a contar da notificação, para comprovar, perante o Tribunal (art. 214, inciso III, alínea "a", do Regimento Interno) , o recolhimento da dívida ao Tesouro Nacional, sob pena de cobrança judicial do valor atualizado monetariamente, na forma da legislação em vigor, desde a data do acórdão a ser proferido até o dia do efetivo recolhimento;
9.11. dar ciência à Universidade Federal da Grande Dourados - UFGD acerca das seguintes impropriedades:
9.11.1. para a comprovação da capacidade técnico-operacional das licitantes, e desde que limitada, simultaneamente, às parcelas de maior relevância e valor significativo do objeto a ser contratado, é legal a exigência de comprovação da execução de quantitativos mínimos em obras ou serviços com características semelhantes, devendo essa exigência guardar proporção com a dimensão e a complexidade do objeto a ser executado;
9.11.2. a limitação máxima de atestados é admitida pelo Tribunal, desde que haja demonstração inequívoca da complexidade operacional do empreendimento, situação essa a exigir que a escolha da Administração recaia sobre licitante detentor de experiência em empreendimento de maior vulto;
9.11.3. ineficácia das ações de registro de atos e fatos da execução; de acompanhamento/fiscalização e da análise das prestações de contas das transferências voluntárias concedidas pela Universidade Federal da Grande Dourados, tendo em vista as constatações da Controladoria Geral da União registradas nos subitens 1.1.1.3, 1.1.3.4 e 1.1.3.5 do Relatório de Auditoria de Gestão 224855, situação essa que deve ser evitada nos próximos convênios e instrumentos congêneres a teor do disposto nos arts. 3º, 65, 66 e 67 da Portaria Interministerial 507, de 24/11/2011;
9.11.4. os termos de convênios e de outros instrumentos congêneres celebrados pela Universidade Federal da Grande Dourados deverão conter cláusula contendo disposição que obrigue os convenentes a usar a modalidade pregão, preferencialmente sob a sua forma eletrônica, nas aquisições de bens e serviços comuns, nos termos do art. 62, § 1º, da Portaria Interministerial 507, de 24/11/2011;
9.11.5. inexistência, no organograma da Universidade Federal da Grande Dourados, de unidade de Auditoria Interna com estrutura, quadro de funções comissionadas e atribuições devidamente definidas em normativo, situação essa que contraria o disposto no art. 14 do Decreto 3.591/2000, com a redação que lhe foi dada pelo Decreto 4.440/2002;
9.12. determinar à Universidade Federal da Grande Dourados - UFGD, caso não atendidas as notificações, o desconto integral ou parcelado das dívidas provenientes do presente processo das remunerações da Sra. Silvana de Abreu e dos Srs. João Dimas Graciano e Gilberto Vieira de Castro, observados os limites previstos na legislação pertinente, comunicando ao Tribunal, em prazo a ser fixado, as providências adotadas, com fulcro no artigo 28, inciso I, da Lei 8.443/1992;
9.13. autorizar, nos termos do artigo 28, inciso II, da Lei Orgânica/TCU, a cobrança judicial das dívidas, no caso de não ser aplicável ou de não surtir efeito a providência prevista na alínea anterior.
HISTÓRICO
2.	Trata-se de prestação de contas ordinárias da Universidade Federal da Grande Dourados - UFGD, relativa ao exercício de 2008.
3.	Em essência, restaram configuradas nos autos as seguintes irregularidades, conforme voto condutor do acórdão condenatório (peça 32, p. 3) :
"Utilização indevida de inexigibilidade de licitação no Processo 23005.001010/2008-83, tendo em vista que os responsáveis pela condução do processo não comprovaram a ocorrência dos pressupostos indispensáveis à caracterização da situação prevista no art. 25 da Lei 8.666/93, quais sejam, inviabilidade de competição e singularidade do objeto, tampouco observaram, na instrução processual, os elementos constantes do art. 26, parágrafo único, da Lei 8.666/93, no que couber." [Item 9.1.2.1.1 da instrução da peça 27].
"Inclusão de cláusulas restritivas à competitividade no Edital da Tomada de Preços 3/2008 (Processo 23005.001894/3008-76) , cujo objeto é a contratação de empresa para executar a obra do Centro de Educação Infantil - Cein (exigência de quantitativo mínimo em itens irrelevantes - item 30.3 do edital e exigência de número máximo de atestados para comprovar quantidades mínimas de execução - item 30.3.1 do edital) ." [Item 9.1.2.1.2 da instrução da peça 27].
"Ausência de planilhas de composição de todos os custos unitários dos serviços relacionados nas planilhas orçamentárias nos processos 23.005.001018/2008-40, 23005.001894/2008-76, 23005.001687/2008-11, 23005.002247/2008-81 e 23005.002246/2008-37, contrariando os arts. 6º, inciso IX, alínea 'f', 7º, § 2º, inciso II, e 40, § 2º, inciso II, todos da Lei 8.666/93." [Item 9.1.2.1.3 da instrução da peça 27].
4.	Após o trâmite regular do processo, os autos foram apreciados por meio do Acórdão 469/2014-TCU-Primeira Câmara (peça 31) , que, entre outras medidas, julgou irregulares as contas de alguns dos responsáveis, aplicando-lhes multa. Em particular, foram aplicadas multas de R$ 10.000,00 a Silvana de Abreu, Pró-Reitora de Administração e Planejamento, durante o exercício considerado, e de R$ 7.000,00 a Gilberto Vieira de Castro, Gestor de Licitações, nesse mesmo período.
5.	Em face da decisão condenatória, Gilberto de Castro e Silvana de Abreu interpuseram recursos de reconsideração (peças 73 e 78) , os quais foram conhecidos, e, no mérito, providos parcialmente, por meio do Acórdão 6291/2014-TCU-Primeira Câmara (peça 98) , tendo-se reduzido o valor das multas aplicadas a Silvana de Abreu e a Gilberto de Castro para, respectivamente, R$ 5.000,00 e R$ 2.500,00. Além disso, o voto condutor (peça 99) definiu que a ausência de planilhas de composição de custos unitários de serviços (item 9.1.2.1.3, acima) deveria ser apenas objeto de determinação, sem motivar a aplicação de multa aos responsáveis.
6.	Contra essa decisão, foram opostos embargos de declaração (peças 113 e 115) , os quais foram conhecidos, porém, no mérito, rejeitados, respectivamente, pelo Acórdão 7889/2014-TCU-Primeira Câmara (peça 118) e pelo Acórdão 1518/2015-TCU-Primeira Câmara (peça 124) , que, porém, excluiu a referência ao item 9.1.2.1.3 do item 9.5 do Acórdão 469/2014-TCU-Primeira Câmara (peça 31) .
7.	Em face do Acórdão 1518/2015-TCU-Primeira Câmara (peça 124) , foram opostos embargos de declaração (peça 133) , que foram conhecidos, porém, no mérito, rejeitados pelo Acórdão 2249/2015-TCU-Primeira Câmara (peça 140) .
8.	Em razão do falecimento de João Dimas Graciano antes do trânsito em julgado do processo, o Acórdão 5632/2015-TCU-Primeira Câmara (peça 157) tornou insubsistente a multa que lhe fora aplicada por meio do item 9.6 do Acórdão 469/2014-TCU-Primeira Câmara.
9.	Ante o recolhimento das multas imputadas pela decisão original, por meio do Acórdão 1358/2016-TCU-Primeira Câmara (peça 180) , deu-se quitação a Silvana de Abreu e a Gilberto de Castro.
10.	 Nesta oportunidade, a Procuradoria-Geral Federal interpõe recurso de revisão (peça 191) , em nome de Silvana de Abreu, com fundamento no art. 35, incisos II e III, da Lei 8.443/1992.
EXAME DE ADMISSIBILIDADE
11.	 Reitera-se o exame preliminar de admissibilidade (peças 194 a 196) , em que se propôs o não conhecimento do recurso, devido à falta de legitimidade da PGF/AGU como recorrente.
12.	 Passa-se, contudo, ao exame do mérito, tendo em vista que o recurso foi admitido pelo relator, Exmo. Ministro Vital do Rêgo, com fundamento no art. 35, inciso III, da Lei 8.443/1992 (despacho de peça 203) , em consonância com parecer do Ministério Público junto ao TCU (peça 201) , sem a atribuição de efeito suspensivo.
EXAME técnico
13.	Delimitação
13.1. O presente recurso tem por objeto examinar:
a)	a regularidade de inexigibilidade de licitação para aquisição de equipamento por motivo de exclusividade de fornecimento;
b)	a inclusão de cláusulas restritivas à competição em edital de licitação.
14.	 A regularidade de inexigibilidade de licitação para aquisição de equipamento por motivo de exclusividade de fornecimento.
14.1. Alegações (peça 191) :
14.2. O certificado firmado pela empresa Pearson's Data Management Internacional é um "certificado de distribuidor exclusivo", pois deixa claro que, no Brasil, "o" representante autorizado é a empresa Voltcom Ltda. (peça 81, p. 6) . A Voltcom declara que é distribuidora exclusiva do Pearson's Data Management Group no Brasil (peça 81, p. 8) (p. 12-13) .
14.3. Buscas recentes em sites como Google, DOU e Comprasnet indicaram a inexistência de equipamento semelhante apto a atender os interesses da Administração quando da realização da compra, a não ser o da empresa Voltcom (peça 82) . O fato de a CGU ter informado que encontrou, em 2009, mais duas empresas que comercializavam equipamentos similares não significa que já o fizessem em 2008, quando a recorrente ratificou a inexigibilidade (p. 14) .
14.4. Trata-se de equipamento de extrema necessidade para a realização do vestibular e de concursos públicos, que foi adquirido a preço de mercado e atende, ainda hoje, ao interesse público (p. 13 e 15) .
14.5. A inexigibilidade de licitação de que se trata tem a ver com a compra de uma leitora óptica que custou R$ 59.355,35. Como a recorrente, como gestora da universidade, executou no exercício em questão um orçamento de R$ 50.913.965,00 (peça 115, p. 14) , a decisão de rejeição das contas e aplicação de multa é desproporcional e injusta (p. 39) .
14.6. Análise:
14.7. O certificado da empresa Pearson's declara a Voltcom como seu representante autorizado no Brasil, não exclusivo. A aposição da partícula "o" não muda essa conclusão, pois o certificado de exclusividade, por suas implicações, deve ser inequívoco, sem dar margem a qualquer dúvida. A dubiedade do certificado expedido não impede que também tenha sido concedido, nos mesmos termos, a outras empresas, na mesma época. A inexigibilidade, como exceção à regra constitucional da licitação, não pode ficar a depender do deslinde de torneios semânticos utilizados em documentos com base nos quais se pretenda fundamentá-la.
14.8. Ainda que o referido certificado fosse efetivamente de exclusividade, seria preciso considerar que, conforme trecho de doutrina registrado no relatório do acórdão recorrido (peça 33, p. 47) :
Para a comprovação da exclusividade de serviços ou produtos, a Lei 8666/93 exige que a motivação da criação seja a agregação de empresários - entidade patronal - descabendo qualquer declaração de entidade que não prime por tal objetivo. Ora, uma empresa privada, por não ter as características de entidade patronal, não pode atestar, para fins legais, a exclusividade de qualquer produto ou serviço.
 (Jorge Ulisses Jacoby Fernandes, in Contratação Direta sem Licitação, 6ª edição, Belo Horizonte, Forum, 2007, p. 691 e 695) .
14.9. No mesmo sentido, a jurisprudência deste Tribunal:
 (...) a utilização de certificado de exclusividade emitido pela empresa, ainda que com registro em junta comercial, não pode ser aceita, uma vez que o inciso I do art. 25 exige que a comprovação de exclusividade deve ser feita por meio de atestado fornecido pelo órgão de registro de comércio do local em que se realizaria a licitação ou a obra ou o serviço pelo Sindicato, Federação ou Confederação Patronal, ou ainda, pelas entidades equivalentes.
Acórdão 254/2004-TCU-Segunda Câmara, Relator Adylson Motta.
14.10. Portanto, mesmo que fosse inequivocamente declaratório de exclusividade, o certificado expedido pela empresa Pearson's não seria apto a fundamentar a contratação da Voltcom por inexigibilidade de licitação.
14.11. A eventual comprovação, por outros meios, de que não havia, à época da contratação, outros fornecedores de equipamentos iguais ou similares que atendessem às finalidades da Administração não atenua a falha acima, pois tal fato necessita estar formalmente atestado nos autos do processo de inexigibilidade. De qualquer forma, a informação de que buscas recentes em diversos sítios da Internet comprovariam a alegada exclusividade precisaria ser detalhada. No entanto, a recorrente se limita a fazer essa assertiva e remeter a mais de cem páginas de documentos (peça 82) , sem explicar exatamente como a fundamentariam.
14.12. Assim sendo, as buscas referidas não comprovam que não houvesse disponibilidade de equipamentos iguais ou similares à época da contratação e, mesmo que o fizessem, isso não remediaria a necessidade de que essa comprovação tivesse sido formalizada nos autos, na forma legal.
14.13. Uma das falhas cometidas pela recorrente foi justamente a falta, nos autos da contratação questionada, de fundamentação técnica para a ausência de alternativas que atendessem ao interesse público, de sorte a justificar a eleição do produto da Voltcom, bem como de parecer jurídico favorável à contratação por inexigibilidade, em desacordo com os arts. 26, inc. II, e 38, inc. VI, da Lei 8.666/1993.
14.14. A utilidade do equipamento adquirido (de leitura ótica de marcas e de código de barras) não está em questão, mas sim a legalidade de sua aquisição.
14.15. Não há dúvida, portanto, de que, no caso sob exame, ante a ausência de elementos técnicos e jurídicos que amparassem a opção pela celebração de contrato sem a realização de licitação, bem como de comprovação da inexistência de outros produtos aptos a atender à demanda da universidade, conclui-se por não demonstrada a inviabilidade de competição, em afronta aos arts. 25, inc. I, 26, inc. II, e 38, inc. VI, da Lei 8.666/1993.
14.16. Todavia, apesar de constituir falha, a princípio, grave, sob o ponto de vista do julgamento das contas da gestora, tal fato é bastante atenuado pela insignificância do valor contratado, de R$ 59.355,35, em relação ao total de recursos submetido à sua gestão, durante o exercício considerado, de R$ 50.913.965,00 (isto é, aproximadamente 1/10 por cento) .
14.17. Alegações (peça 191) :
14.18. O então Coordenador de Informática da UFGD informou nos autos que a única empresa que comercializava o equipamento no Brasil era a Voltcom do Brasil Ltda. e que se estava diante de inexigibilidade de licitação (peça 81, p. 4) . Tal afirmação foi ratificada pela Chefe da Divisão de Compras (peça 81, p. 9) (p. 11-12) .
14.19. O fato ocorreu em 2008, quando ainda não tinha passado nem um ano desde a posse da gestão da UFGD e as equipes do setor de contratos ainda eram inexperientes. Assim, eventuais irregularidades podem ser consideradas formais (Acórdãos 2231/2009 e 2822/2011, ambos do Plenário) (p. 19) .
14.20. Análise:
14.21. Conforme consta do relatório do acórdão recorrido (peça 33, p. 48) :
9.1.2.3.1.3. No que concerne à responsabilização da Sra. Silvana de Abreu, não serve de escusa o fato de ter praticado apenas o ato final de autorização (ratificação) e de ter agido com base em atos praticados pelas Coordenações de Informática e de Gestão de Recursos Materiais. Pois, ao anuir a pareceres técnicos expedidos, referendar ou ratificar atos de subordinados, o superior também se responsabiliza. (...) .
14.22. Esse entendimento é confirmado pelos enunciados da jurisprudência selecionada desta Corte de Contas acerca da homologação em processos de licitação, ato equivalente à ratificação em processos de inexigibilidade:
A homologação de processo de licitação não se trata de mera ratificação de atos anteriores, mas de oportunidade de averiguar a sua regularidade antes que surtam efeitos concretos, independentemente do período de permanência da autoridade homologadora no cargo ou na função.
Acórdão 9117/2018-TCU-Segunda Câmara, Relatora Ana Arraes.
A autoridade homologadora é solidariamente responsável pelos vícios identificados nos procedimentos licitatórios, exceto se forem vícios ocultos, dificilmente perceptíveis. A homologação se caracteriza como um ato de controle praticado pela autoridade competente, que não pode ser tido como meramente formal ou chancelatório.
Acórdão 4843/2017-TCU-Primeira Câmara, Relator José Mucio Monteiro.
14.23. Portanto, as informações de outros setores da universidade não eximem de culpa a gestora, como autoridade responsável pela fiscalização da regularidade do procedimento.
14.24. A inexperiência dos administradores da UFGD, à época da contratação, pode ser considerada como atenuante da conduta da gestora.
14.25. Alegações (peça 191) :
14.26. A utilização indevida de inexigibilidade de licitação foi apenas ressalvada pela Controladoria-Geral da União - CGU como "falha média" (p. 16) .
14.27. No âmbito de investigação preparatória, o MPF concluiu que as irregularidades identificadas nestes autos não caracterizam ato de improbidade administrativa (p. 18-19) .
14.28. A Serur concluiu que, ainda que não cabível a inexigibilidade de licitação, a conduta da recorrente "não apresenta gravidade a sustentar o julgamento pela irregularidade das contas e/ou aplicação de multa" (peça 94) (p. 19) .
14.29. Análise:
14.30. De acordo com os arts. 70 e 71, II e VIII, da Constituição Federal é competência privativa e inderrogável do TCU julgar as contas dos administradores e demais responsáveis por recursos da administração direta e indireta e aplicar aos responsáveis, em caso de irregularidade de contas, as sanções previstas em lei. Nesse mister, portanto, não está vinculado às conclusões de pareceres da CGU.
14.31. Do mesmo modo, "A independência entre as instâncias permite que uma mesma conduta seja valorada de forma diversa, em ações de natureza penal, civil e administrativa. A ação por improbidade administrativa, de natureza civil, não vincula o juízo de valor formado na seara administrativa. Apenas a sentença absolutória no juízo penal fundada no reconhecimento da inexistência material do fato tem habilidade para repercutir no TCU e afastar a imposição de obrigações e sanções de natureza administrativa." (Acórdão 344/2015-TCU-Plenário, Relator Walton Alencar Rodrigues) .
14.32. Nada obstante, anui-se à conclusão anterior desta unidade, pois a conduta da recorrente, embora, a princípio, grave, é atenuada pela insignificância do contrato em que foi verificada, em relação ao valor total gerido pela recorrente.
15.	 A inclusão de cláusulas restritivas à competição em edital de licitação.
15.1. Exigência de quantitativos mínimos em itens irrelevantes e sem valor significativo em relação ao objeto licitado.
15.2. Alegações (peça 191) :
15.3. Todos os itens eleitos para balizar o julgamento da habilitação técnica operacional, no caso, apresentavam relevância técnica e financeira. Como se pode verificar na planilha licitada (peça 83, p. 50-61) , a Administração se preocupou em selecionar empresa que tivesse expertise na execução de itens de segurança e de acabamento da obra, que qualquer construtora com experiência consegue comprovar (p. 26-27) .
15.4. A jurisprudência do TCU sobre o tema evoluiu ao longo do tempo, culminando com a edição da Súmula 263/2011, três anos após a licitação em questão. Em 2009, o Tribunal ainda não exigia a cumulatividade entre a relevância técnica e o valor significativo dos itens (Acórdão 727/2009-TCU-Plenário) (p. 28-29) .
15.5. O TCU tem conhecimento sobre como a UFGD tem sofrido com empresas contratadas que abandonam as obras (Acórdão 3168/2012-TCU-Segunda Câmara) e tem determinado o endurecimento dos requisitos de habilitação (Acórdão 1214/2013-TCU-Plenário) (p. 27-28) .
15.6. Análise:
15.7. Não se encontra nos autos fundamentação para a imputação de que a exigência de quantitativos mínimos teria sido aplicada a itens irrelevantes e sem valor significativo em relação ao objeto licitado. Todavia, a gestora também não se ocupou em momento algum de demonstrar o contrário e seu representante, nesta oportunidade, incide na mesma falha.
15.8. De qualquer forma, não é esse o cerne da irregularidade imputada à gestora, mas sim a falta de proporção entre a exigência de comprovação de quantitativos mínimos e a dimensão e complexidade da obra a ser executada. Como expresso na instrução anterior desta unidade (peça 94, p. 7-8) :
40. Veja-se que a construção de centro infantil, em área de 440 m2, em um juízo perfunctório, não configura obra estrutural de alta complexidade (...) . Ao contrário, aparentemente, qualquer empresa seria capaz de prestar os serviços distintos descritos no edital e não se vislumbra nenhum item de média ou alta dificuldade de execução (...) , a exemplo de lajes pré-moldadas, traços de concreto para estruturas de grande porte que demandassem aditivos especiais, grandes vãos que exigissem lajes elaboradas.
15.9. Ou seja, não se demonstrou que a obra colocada em questão nos autos possuísse características que demandassem a comprovação de experiência anterior por parte da empresa a ser contratada para executá-la. Essa proporcionalidade entre o serviço a ser realizado e as exigências de qualificação da empresa selecionada para executá-lo atende a um óbvio imperativo lógico, cuja afirmação não dependeu de evolução jurisprudencial e já se encontrava expressamente prevista na Lei de Licitações, nos seguintes termos:
Art. 30.  A documentação relativa à qualificação técnica limitar-se-á a:
 (...) 
II - comprovação de aptidão para desempenho de atividade pertinente e compatível em características, quantidades e prazos com o objeto da licitação (...) .
15.10. O Tribunal não se preocupou em averiguar as causas do abandono das obras da UFGD de que trata o Acórdão 3168/2012-TCU-Segunda Câmara e certamente não o atribuiu a deficiências nos critérios de habilitação. Verificou, simplesmente, se a entidade havia adotado as medidas necessárias para a punição das empresas faltosas e a retomada das obras. Confirmado que sim, a representação de que tratava o respectivo processo foi julgada improcedente.
15.11. Já no item 9.1.10 do Acórdão 1214/2013-TCU-Plenário, o Tribunal recomendou ao Ministério do Planejamento que fosse prevista na IN MP 2/2008 uma série de exigências de habilitação econômico-financeira em licitações para a contratação de terceirização de serviços continuados na Administração Pública Federal, que não tinham absolutamente nada a ver com a habilitação de participantes em licitações para a execução de obras.
15.12. Portanto, não procede a alegação de que o Tribunal teria proferido determinações contraditórias acerca do rigor dos requisitos de habilitação.
15.13. Alegações (peça 191) :
15.14. A Comissão Permanente de Licitação - CPL se valeu, no item 30.3 do Edital, da experiência deixada pela então tutora, a UFG, e do mesmo formato adotado na Concorrência 1/2008 do TCU (p. 31-32) .
15.15. Não houve cópia de edital do TCU. Houve a adoção do formato de julgamento da capacidade técnica, para evitar que um microempreendedor individual ou qualquer outra empresa sem experiência alguma se habilitasse no certame (p. 39-40) .
15.16. Análise:
15.17. A recorrente se apega a um detalhe semântico para tentar se esquivar da verdadeira essência da irregularidade. Independentemente de ter ou não havido "cópia" de edital do TCU, o que importa é que, como bem destacado no relatório do acórdão recorrido (peça 33, p. 50) :
9.1.2.3.2.8. (...) Na verdade, a gestora não trouxe aos autos elementos de prova que evidenciem que a obra objeto da Tomada de Preços 3/2008 é complexa a ponto de a Administração necessitar exigir das licitantes a comprovação da execução de quantitativos mínimos em obras ou serviços (...) semelhantes. O próprio fato de a Administração ter adotado a modalidade tomada de preços constitui forte indicativo em sentido contrário. Aliado a isso, o objeto do certame, qual seja, contratação da execução da obra do Centro de Educação Infantil, deixa transparecer que se trata de uma edificação dentro dos padrões comuns de engenharia.
15.18. Além disso, como apontado anteriormente por esta unidade (peça 94, p. 8) :
43. Conforme o edital da licitação disponível na página do TCU, a Concorrência 1/2008 promovida por esta Casa, tinha por objeto a execução de obras complementares (instalações prediais e acabamentos) do Edifício Anexo III do Tribunal de Contas da União em Brasília/DF. De acordo com a descrição do objeto, tratava-se de diversos serviços de razoável complexidade e magnitude, complementares entre si, de uma obra que envolvia 15.000 m2, o que poderia justificar a vedação da soma de atestados.
44. Entretanto, (...) os recorrentes sequer anexaram aos autos cópia do projeto básico da obra relativa à construção do centro infantil, tampouco compararam a complexidade e os serviços envolvidos nas licitações realizadas, de sorte a tentar conferir contornos de regularidade ao requisito editalício exigido na tomada de preços ora impugnada. Ao contrário, limitaram-se a asseverar a conformidade do edital, sem apresentar dados/elementos/informações que justificassem as restrições impostas.
15.19. Por conseguinte, devido à disparidade entre as duas obras, foi inteiramente inadequada, no caso, a adoção dos parâmetros de habilitação do edital do TCU pela UFGD.
15.20. Alegações (peça 191) :
15.21. A confecção de editais de licitação é competência da CPL, não da Pró-Reitora de Administração e Planejamento de uma universidade federal (Acórdão 2246/2005-TCU-Plenário, Relator Lincoln Magalhães da Rocha) . No caso, não é a Pró-Reitora que assina o edital (p. 32) .
15.22. Análise:
15.23. A alegação é totalmente improcedente, porque a gestora não foi responsabilizada neste caso por ter elaborado o edital, mas sim por ter homologado a licitação, o que, como visto acima, se qualifica como ato de controle, que obriga a autoridade que o pratica a averiguar a regularidade dos atos anteriores, sob pena de responsabilização solidária.
15.24. Limitação Máxima de Atestados
15.25. Alegações (peça 191) :
15.26. Houve a exigência de que cada um dos itens objeto de avaliação da capacidade técnica operacional estivesse em um mesmo atestado. Não foi exigido dos licitantes que comprovassem todas as parcelas em um só atestado, mas sim em até sete atestados (p. 33) .
15.27. Análise:
15.28. Não se afirma na deliberação recorrida ou na que a manteve, em sede de recurso de reconsideração, que tivesse sido exigida a comprovação da capacidade técnico-operacional dos licitantes por meio de um só atestado.
15.29. Como registrado na instrução anterior desta unidade técnica (peça 94, p. 7-9) :
39. O item 30.3.1 do edital da Tomada de Preços 3/2008 (peça 83, p. 14) que vedou a apresentação de diversos atestados para fins de qualificação técnica da licitante foi considerado irregular (peça 75, p. 13) , dada a ausência de justificativa técnica detalhada que demonstrasse a necessidade da exigência de que a licitante tivesse executado em uma única oportunidade os quantitativos mínimos fixados pela cláusula editalícia.
40. Veja-se que a construção de centro infantil, em área de 440 m2, em um juízo perfunctório, não configura obra estrutural de alta complexidade, a justificar a vedação da apresentação de diferentes atestados. Ao contrário, aparentemente, qualquer empresa seria capaz de prestar os serviços distintos descritos no edital e não se vislumbra nenhum item de média ou alta dificuldade de execução que justificasse a restrição imposta, a exemplo de lajes pré-moldadas, traços de concreto para estruturas de grande porte que demandasse aditivos especiais, grandes vãos que exigissem lajes elaboradas.
 (...) 
46. No entender de Marçal Justen Filho (in Comentários à lei de licitações e contratos administrativos. 12ª ed. São Paulo: Dialética, 2008) , a questão do somatório de atestados exsurge ao não se conseguir evidenciar por meio da experiência em uma única contratação, o preenchimento dos requisitos exigidos no ato convocatório, sendo necessário, então, somar diferentes obras e serviços. A qualificação técnico-operacional consiste na execução anterior de objeto similar aquele licitado. Ora, isso significa que a identidade do objeto licitado é que determina a possibilidade ou não de somatório. Logo, não cabe indagar-se se é cabível ou não o somatório de atestados. O relevante reside em investigar se o objeto a ser executado caracteriza-se por unidade e indissociabilidade, de modo que a execução anterior de parcelas não configura experiência na execução de um objeto similar. Então, a pergunta adequada envolve a possibilidade de dissociação do objeto licitado em unidades autônomas, sem que isso produza a sua desnaturação. Somente caberá o somatório quando o objeto licitado comportar fracionamento dessa ordem.
47. A limitação da quantidade de atestados deve ser evitada, justificando-se somente nos casos em que necessária a demonstrar a capacidade técnico-operacional dos licitantes em relação à execução de determinado serviço, a teor dos Acórdão 2383/2007-TCU-Plenário, Acórdão 2150/2008-TCU-Plenário e Acórdão 1780/2009-TCU-Plenário.
 (...) 
49. Esclareça-se que esta Corte não se posiciona de forma contrária à possibilidade de inserir no edital a vedação, ao revés, se coloca contra a ausência de justificativas técnicas que indiquem a imprescindibilidade dessa proibição para o êxito do futuro contrato, considerando que a regra legal é a não fixação de quantitativos mínimos contida no art. 30, § 1º, inciso I, da Lei 8.666/1993 (Acórdão 3240/2013-TCU-Plenário) .
50. Logo, ante a ausência de informações técnicas que evidenciassem a regularidade das restrições editalícias, conclui-se que o entendimento prolatado por esta Casa não merece reparos.
15.30. Portanto, o que se censurou nos autos foi a exigência de que a comprovação da capacidade técnico-operacional dos licitantes se desse por meio mais de uma contratação, exigência que não corresponde ao vulto da obra em questão e para a qual não houve justificativa técnica.
15.31. Alegações (peça 191) :
15.32. A UFGD, quando licitou a obra do Cein, adotou o formato de avaliação da capacidade técnica das empresas utilizado pelo TCU, na Concorrência 1/2008, e pela sua então tutora (Universidade Federal de Goiás - UFG) , em 2006, em licitação para a construção de três edifícios para salas de aula (Processo 3005.000045/2006-33, doc. 3) (p. 33 e 35-36) .
15.33. Em relação a essa questão, a Serur concluiu, na análise do recurso de reconsideração, que "os gestores se pautaram em edital de licitação promovida pelo TCU o que demonstra a ausência de intenção deliberada na prática da irregularidade. Ademais, ante a ausência de impugnações ao edital da licitação ou de quaisquer outros indícios de que tenha se efetivamente consumada a restrição à ampla competitividade, a aplicação de multa se mostra medida de excessivo rigor" (peça 94) .
15.34. Análise:
15.35. Como visto, o mero fato de ter utilizado outros editais de licitação como modelo não elide as irregularidades observadas no edital ora examinado. Mas anui-se à conclusão anterior desta unidade de que tal fato, somado ao da ausência de indícios de efetiva restrição à competitividade, serve de atenuante à culpabilidade da gestora.
15.36. Outras Alegações
15.37. Alegações (peça 191) :
15.38. A análise da Secex foi genérica, com base em textos doutrinários. Falta fundamentação, pois sequer foram citados os itens supostamente restritivos (p. 24-25) .
15.39. O Parecer do Ministério Público junto ao TCU é genérico, sem dizer onde realmente se encontra a gravidade da imputação. Foi a Serur que realmente analisou e fundamentou seu entendimento sobre o conteúdo dos autos. (p. 40) .
15.40. Análise:
15.41. A possibilidade de recorrer, novamente deferida à gestora, por meio de seu representante, nesta oportunidade, é facultada justamente para que se corrijam eventuais incorreções na deliberação condenatória, inclusive por causa de deficiências em sua fundamentação.
15.42. Alegações (peça 191) :
15.43. Essa Corte jamais rejeitou contas e imputou multa a agentes públicos em situações da espécie, em que não se comprovou qualquer restrição à competitividade do certame, dano ao interesse público, prejuízos ao erário, má-fé ou improbidade na conduta da servidora (Acórdãos 17/2010 e 1302/2013, ambos do Plenário) (p. 15-16, 19, 28-29, 29-31 e 38) .
15.44. O julgamento pela irregularidade de contas deve ser bem sopesado, pois macula profissional e moralmente o gestor, que passa a compor uma lista de "inelegíveis" (p. 40-41) .
15.45. Análise:
15.46. As circunstâncias mencionadas não excluem a possibilidade de ocorrência de infração que motive o julgamento pela irregularidade das contas. Tudo depende da avaliação do caso concreto.
15.47. No caso vertente, como se observou acima, quanto à aquisição de equipamento por inexigibilidade de licitação sem a comprovação de exclusividade de fornecimento pela contratada, confirma-se a irregularidade, que, porém, deve ser relevada, pela inexperiência da equipe responsável, à época dos fatos, e, sobretudo, pela insignificância do valor contratado em relação ao total de recursos submetido à gestão da responsável, durante o exercício considerado.
15.48. Quanto à inclusão, em edital de tomada de preços, de exigência de quantitativos mínimos em itens irrelevantes e de exigência de número máximo de atestados para comprovar quantidades de execução, confirma-se, outrossim, a irregularidade, mas também se propõe que seja relevada, tendo em vista a utilização de edital do TCU como modelo, denotando ausência de má-fé, e a inexistência de indícios de efetiva restrição à competitividade.
15.49. Ante a presença dessas circunstâncias atenuantes, não se deve, de fato, impor à gestora as consequências danosas da declaração de irregularidade de suas contas.
15.50. Com fundamento no art. 281 do Regimento Interno do TCU, propõe-se julgar também regulares com ressalva as contas de Gilberto Vieira de Castro, corresponsável pelas mesmas irregularidades imputadas a Silvana de Castro.
CONCLUSÃO
16.	 Das análises anteriores, conclui-se que:
a)	ante a ausência de elementos técnicos e jurídicos que amparassem a opção pela contratação sem a realização de licitação, no Processo 23005.001010/2008-83, bem como a falta de comprovação da inexistência de outros produtos aptos a atender à demanda da universidade, conclui-se por não demonstrada a inviabilidade de competição, em afronta aos arts. 25, inc. I, 26, inc. II, e 38, inc. VI, da Lei 8.666/1993;
b)	todavia, tendo em vista a inexperiência da equipe responsável, à época dos fatos, e, sobretudo, a insignificância do valor contratado em relação ao total de recursos submetido à gestão da responsável, durante o exercício considerado, essa irregularidade deve ser relevada;
c)	não foram trazidos aos autos elementos de prova que evidenciassem que a obra objeto da Tomada de Preços 3/2008 seja complexa a ponto de a Administração necessitar exigir das licitantes a comprovação da execução de quantitativos mínimos em obras ou serviços semelhantes ou vedar a apresentação de diferentes atestados;
d)	todavia, tendo em vista a utilização de edital do TCU como modelo, denotando ausência de má-fé, e a inexistência de indícios de efetiva restrição à competitividade, essa irregularidade deve ser relevada.
17.	 Com base nessas conclusões, propõe-se o conhecimento do recurso interposto para que lhe seja dado provimento, julgando-se regulares com ressalva as contas de Silvana de Abreu e de Gilberto Vieira de Castro.
PROPOSTA DE ENCAMINHAMENTO
18.	 Ante o exposto, submete-se à consideração superior a presente análise do recurso de revisão interposto pela Procuradoria-Geral Federal, contra o Acórdão 469/2014-TCU-Primeira Câmara, propondo-se, com fundamento nos arts. 32, inciso III, e 35, inciso III, da Lei 8.443/1992 c/c o art. 288, inciso III, do RI/TCU:
a)	não conhecer do recurso;
b)	caso conhecido, no mérito, dar-lhe provimento, para julgar as contas de Silvana de Abreu regulares com ressalva;
c)	com fundamento no art. 281 do RI/TCU, estender os efeitos do presente recurso para julgar as contas de Gilberto Vieira de Castro regulares com ressalva;
d)	tornar sem efeito os itens 9.7, 9.10 e, em relação aos responsáveis citados nas alíneas acima, 9.12 do Acórdão 469/2014-TCU-Primeira Câmara;
e)	alterar o item 9.8 do Acórdão 469/2014-TCU-Primeira Câmara, para incluir os responsáveis Silvana de Abreu e Gilberto Vieira de Castro;
f)	encaminhar os autos ao Ministério Público para seu pronunciamento, conforme determinado pelo Ministro Relator à peça 203;
g)	dar conhecimento à recorrente e aos demais interessados da decisão que vier a ser prolatada.
2.	O titular da Secretaria de Recursos discordou parcialmente da instrução do auditor, acima transcrita, conforme manifestação a seguir (peça 206) , verbis:
Trata-se de recurso de revisão interposto pela Procuradoria-Geral Federal (atuando em defesa de Silvana de Abreu, ex-Pró-Reitora de Administração e Planejamento da Fundação Universidade Federal da Grande Dourados, UFGD) contra o Acórdão 469/2014-TCU-Primeira Câmara, que apreciou Prestação de Contas Ordinária da UFGD, exercício de 2008, e foi reformado, em sede de recurso de reconsideração, pelo Acórdão 6291/2014-TCU-Primeira Câmara.
2. Estou de acordo com a análise realizada pelo auditor no sentido de ratificar a existência de irregularidade da aquisição de equipamento de leitura óptica por inexigibilidade de licitação, bem como de confirmar a efetiva inclusão indevida de cláusulas restritivas à competição em edital lançado visando à execução das obras do Centro de Educação Infantil.
3. Também em linha com o entendimento do auditor, penso que tais irregularidades não têm o condão de macular toda a gestão da recorrente na UFGD durante o exercício de 2008, ante as razões expostas na instrução precedente. 
4. Cabe apenas fazer alguns ajustes na proposta de encaminhamento formulada pelo auditor, nos seguintes termos:
18. Ante o exposto, submete-se à consideração superior a presente análise do recurso de revisão interposto pela Procuradoria-Geral Federal, contra o Acórdão 469/2014-TCU-Primeira Câmara, propondo-se, com fundamento nos arts. 32, inciso III, e 35, inciso III, da Lei 8.443/1992 c/c o art. 288, inciso III, do RI/TCU: 
a) não conhecer do recurso; 
b) caso conhecido, no mérito, dar-lhe provimento, para julgar as contas de Silvana de Abreu regulares com ressalva; 
c) com fundamento no art. 281 do RI/TCU, estender os efeitos do presente recurso para julgar as contas de Gilberto Vieira de Castro regulares com ressalva; 
d) tornar sem efeito os itens 9.7, 9.10 e, em relação aos responsáveis citados nas alíneas acima, 9.12 do Acórdão 469/2014-TCU-Primeira Câmara; 
e) alterar o item 9.8 do Acórdão 469/2014-TCU-Primeira Câmara, para incluir os responsáveis Silvana de Abreu e Gilberto Vieira de Castro; 
f) encaminhar os autos ao Ministério Público para seu pronunciamento, conforme determinado pelo Ministro Relator à peça 203; 
g) dar conhecimento à recorrente e aos demais interessados da decisão que vier a ser prolatada.
5. No tocante à admissibilidade do recurso, divirjo da proposta de não conhecimento, em razão da ausência de legitimidade da Procuradoria-Geral Federal, uma vez que sua atuação está fundamentada no art. 37, XVII, da Lei 13.327/2016:
XVII - atuar na defesa de dirigentes e de servidores da União, de suas autarquias e de suas fundações públicas quando os atos tenham sido praticados dentro das atribuições institucionais e nos limites da legalidade, havendo solicitação do interessado;
6. Estou de acordo com o aproveitamento do recurso por Gilberto Vieira de Castro, com fundamento no art. 281 do RI/TCU; consigno apenas que ele não deve ter contas julgadas regulares com ressalva, pois não teve contas julgadas por meio do acórdão recorrido, em razão de não integrar o rol de responsáveis da entidade.
7. Por fim, entendo pertinente a proposta no sentido de comunicar a Silvana de Abreu e Gilberto Vieira de Castro acerca da possibilidade de solicitar a restituição dos valores pagos a título de multa, tendo em vista o disposto no art. 2º, I, da Portaria Conjunta Segecex-Segedam 1, de 28/5/2014.
8. Em suma, formulo proposta de encaminhamento no sentido de:
a) conhecer do recurso de revisão, para, no mérito, dar-lhe provimento;
b) julgar regulares com ressalva as contas de Silvana de Abreu, excluindo-lhe a multa aplicada por meio do subitem 9.7 do Acórdão 469/2014-TCU-Primeira Câmara, posteriormente reduzida por meio do subitem 9.2 do Acórdão 6291/2014-TCU-Primeira Câmara;
c) com fundamento no art. 281 do RI/TCU, excluir a multa aplicada a Gilberto Vieira de Castro por meio do subitem 9.10 do Acórdão 469/2014-TCU-Primeira Câmara, posteriormente reduzida por meio do subitem 9.3 do Acórdão 6291/2014-TCU-Primeira Câmara;
d) comunicar a Silvana de Abreu e Gilberto Vieira de Castro acerca da possibilidade de solicitar a restituição dos valores pagos a título de multa, tendo em vista o disposto no art. 2º, I, da Portaria Conjunta Segecex-Segedam 1, de 28/5/2014; e
e) dar conhecimento aos demais interessados acerca da decisão que vier a ser proferida.
9. Feitas essas considerações, encaminhem-se os autos ao Ministério Público junto ao TCU e, posteriormente, ao Gabinete do Exmo. Ministro Relator Vital do Rêgo.
3.	O representante do MPTCU que atuou no feito, Procurador Júlio Marcelo de Oliveira, manifestou sua concordância com a proposta do titular da Serur, em parecer acostado aos autos à peça 207.
É o relatório.

Jezihel Pena Lima (Procurador Federal); Claudismar Zupiroli (OAB/DF 13.363) e outros.

Procurador Júlio Marcelo de Oliveira.

RECURSO DE REVISÃO. PRESTAÇÃO DE CONTAS. ANÁLISE DO IMPACTO DAS IRREGULARIDADES NA GESTÃO DOS ENVOLVIDOS. CONSIDERAÇÃO DA EXISTÊNCIA DE ATENUANTES NO CASO CONCRETO. PROVIMENTO.

PRESTAÇÃO DE CONTAS (PC)

Secretaria de Recursos (Serur).

Em apreciação, recurso de revisão interposto pela Procuradoria-Geral Federal, em nome da Sra. Silvana de Abreu, então Pró-Reitora de Administração e Planejamento da Universidade Federal da Grande Dourados - UFGD, contra o Acórdão 469/2014-TCU-Primeira Câmara que, entre outros, julgou irregulares as contas ordinárias de vários gestores daquela universidade, relativas ao exercício de 2008, aplicando-lhes multas fundamentadas no art. 58 da Lei 8.443/1992.
As irregularidades que ensejaram a rejeição de suas contas referem-se à utilização indevida de inexigibilidade de licitação para a aquisição de leitora ótica de marcas e de códigos de barras e à inclusão de cláusulas restritivas à competitividade no edital de licitação destinado à contratação de empresa para executar obra no centro de educação infantil - Cein.
A recorrente apresentou, em síntese, as seguintes alegações: (i) o MPF, em investigação preparatória visando apurar os mesmos fatos, considerou que as imputações tinham natureza de faltas médias, insuscetíveis de configuração de ato ímprobo ou outro ilícito jurídico; (ii) a recorrente solicitou a manifestação dos setores técnicos sobre os pontos questionados pelo setor jurídico e relacionados às parcelas de maior relevância técnica e financeira adotados no edital; (iii) não foi negligente ou imprudente no exercício de sua atividade funcional; (iv) o edital para a execução da obra do Cein acompanhou licitações pretéritas realizadas pela UFGD; (v) com relação à compra de equipamento por inexigibilidade, o certificado de distribuidor autorizado equivaleria a um certificado de distribuidor exclusivo, uma vez que tal documento expressamente afirma que a empresa Voltcom, então contratada, era a autorizada exclusiva para distribuição no Brasil; (vi) não há documentos ou materialidade suficientes para justificar a rejeição das contas; (vi) não há comprovação da prática de fraude, de má-fé ou dolo por parte da recorrente.
As instruções da unidade técnica e do MPTCU são uníssonas em propor, no mérito, o acolhimento do recurso para julgar as contas de Silvana de Abreu regulares com ressalva, estender os efeitos do presente recurso ao Sr. Gilberto Vieira de Castro, então gestor de licitações da entidade, tornando sem efeito os itens 9.7 e 9.10 do acórdão recorrido.
A divergência nas manifestações pretéritas reside na proposta de conhecimento ou não do recurso. O auditor da Serur propôs que não fosse o mesmo conhecido, por entender ausente a legitimidade da PGF/AGU como recorrente. O titular da Serur e o MPTCU entendem inexistir o óbice de atuação apontado, vez que a Procuradoria estaria agindo fundamentada no art. 37, XVII, da Lei 13.327/2016.
Após esse breve histórico, passo ao exame de mérito deste recurso.
Quanto ao conhecimento do recurso, ratifico despacho por mim proferido nestes autos (peça 203) e entendo que a peça recursal deve ser conhecida. Acompanho, assim, o entendimento da unidade técnica e do MPTCU quanto ao tema.
No mérito, anuo aos pareceres unânimes no sentido de dar provimento ao recurso em exame, cuja análise adoto como minhas razões de decidir.
Quanto à aquisição de equipamento por inexigibilidade de licitação sem a comprovação de exclusividade de fornecimento pela contratada, a Serur refutou adequadamente cada uma das alegações da recorrente, mantendo, portanto, a irregularidade consignada no acórdão recorrido. 
Entretanto, o valor contratado (R$ 59.355,35) possui baixa materialidade se considerado o total de recursos colocados à disposição da gestão da responsável, durante o exercício considerado (R$ 50.913.965,00) .
Além disso, a unidade técnica apontou, com propriedade, a inexperiência da equipe responsável, o que, no caso concreto, pode atenuar a conduta dos envolvidos.
Quanto à inclusão, em edital de tomada de preços, de exigências de quantitativos mínimos em itens irrelevantes e de número máximo de atestados para comprovar quantidades de execução, ainda que não tenham sido afastadas as irregularidades, concordo com a Serur que não restou demonstrada a intenção de restringir o caráter competitivo do certame, fato que não foi, afinal, consumado no caso em apreço.
Observo que os gestores se pautaram em edital de licitação promovida por esta Corte de Contas (Concorrência 1/2008) , com a intenção de conferir legitimidade aos próprios atos, equivocando-se, entretanto, na comparação entre os certames, já que a licitação do TCU era destinada à obra com dimensão e carga estrutural de 15.000 m2, enquanto a obra do centro infantil possuía apenas 440 m2.
Não vislumbro, no caso em apreço, a ocorrência de má-fé ou a intenção deliberada dos gestores em fixar as cláusulas editalícias que potencializaram a eventual ocorrência de restrição à competitividade do certame.
Do mesmo modo, não há evidências no processo de que, em decorrência destas cláusulas, tenha ocorrido qualquer prejuízo ao erário. Não há notícias nos autos de que de fato tenha se efetivado a restrição identificada no edital da tomada de preços, nem que tenha havido impugnações ao edital da licitação. 
 Dessa forma, ainda que as irregularidades apontadas nos autos não tenham sido cabalmente elididas, concordo com a análise da unidade técnica que, sob o ponto de vista do julgamento das contas da gestora, tais fatos não guardam gravidade suficiente para macular toda a gestão da responsável e impor-lhe as consequências danosas da declaração de irregularidade de suas contas.
Por fim, concordo em estender ao Sr. Gilberto Vieira de Castro, corresponsável pelas mesmas irregularidades imputadas a Silvana de Castro, os efeitos desta deliberação, com fundamento no disposto no art. 281 do Regimento Interno deste Tribunal.
Ademais, saliento que, uma vez tornados insubsistentes os subitens 9.7 e 9.10 da decisão recorrida, os responsáveis poderão solicitar a restituição dos valores pagos a título de multa, tendo em vista o disposto no art. 2º, inciso I, da Portaria Conjunta Segecex-Segedam 1, de 28/5/2014.
	Assim, VOTO para que o Tribunal adote o acórdão que ora submeto à deliberação deste colegiado.
TCU, Sala das Sessões Ministro Luciano Brandão Alves de Souza, em 29 de janeiro de 2020.
Ministro VITAL DO RÊGO 
Relator